臺灣臺北地方法院刑事判決　　　　　　 95年度醫易緝字第1號
公　訴　人　臺灣臺北地方法院檢察署檢察官
被　　　告　甲○○
上列被告因違反醫師法案件，經檢察官提起公訴（九十年度偵字
第三０七０號）及移送併辦（九十四年度偵字第二一一三七號）
，被告於準備程序中先就被訴事實為有罪之陳述，經本院告以簡
式審判之旨，並聽取當事人之意見，由本院合議庭裁定行簡式審
判程序後，本院判決如下：
    主    文
甲○○共同未取得合法醫師資格，擅自執行醫療業務，處有期徒
刑壹年。緩刑年。
    犯罪事實
一、張穎係大陸地區人民（已經台灣高等法院於民國九十一年四
    月二十五日以該院九十年度上易字第二九六三號判決判處有
    期徒刑一年一月，同時諭知緩刑五年確定），於八十八年（
    即西元一九九九年）九月間赴美，八十九年十二月二十八日
    以探親名義來台，明知自己並未取得中華民國合法醫師資格
    （在大陸地區亦無醫師資格），依法不得從事醫療行為執行
    醫療業務。乃張穎對外稱其具有「隔空抓藥」之特異功能，
    可以「發功」治病，適甲○○於張穎在美期間，因手疾求診
    於張穎而信有此事，亦明知張穎未取得合法醫師資格。詎其
    二人共同基於違反醫師法之犯意聯絡，除由甲○○在李建新
    、鄭勤合著，介紹張穎特異功能考察紀實之「靈性之光」一
    書（內蒙古人民出版社）蓋上其為「張大師在臺委託人，及
    聯絡電話：0000000000、0000000000
    」戳記外，並自八十九年十二月二十八日起之張穎來台期間
    ，推由甲○○為張穎安排診療之病患、時間及地點等事宜，
    再由張穎在台北市○○區○○街十二巷十之三號及台北市北
    投區振興醫院八樓等處，為謝碧雲、林惠玲、林炳賢、林李
    寶釵、呂學文及呂台英（下稱謝碧雲等人），以其所謂「透
    視人體」之方式對前來求診之病患謝碧雲等人「發功」加以
    診斷、診察病症，再將其用拇指及食指，或雙手合掌，以不
    明方式所搓揉出之不明物（丸粒狀或粉末）交予病患謝碧雲
    等人，囑咐其等服食，以此方法擅自執行診斷、診察病症、
    用藥之醫療業務。九十年一月四日，張穎在台北市○○○路
    ○段附近召開記者會現場示範其所謂「隔空抓藥」之能力，
    經現場之魔術師質疑張穎係以先塗抹類似蠟油等物質方式，
    趁人不注意之際而搓揉出不明丸粒。經媒體大幅報導後，由
    檢察官偵查而知上情。
二、案經台灣台北地方法院檢察署（以下稱台北地檢署）檢察長
    剪報（九十年一月五日）分由該署檢察官偵查起訴，甲○○
    於本院審理中，因傳喚、拘提無著，由本院於九十年十一月
    十四日發布通緝，嗣經警於九十五年十月十八日緝獲甲○○
    而解送本院歸案審理。
    　　理　　由
壹、程序部分：
    本件被告甲○○所犯係死刑、無期徒刑、最輕本刑為三年以
    上有期徒刑以外之罪，其於本院準備程序中就被訴事實為有
    罪之陳述，經本院合議庭裁定由受命法官獨任依簡式審判程
    序而為判決，先予敘明。
貳、實體部分：
  一、證據之認定：
    上開犯罪事實一之部分，業據：
    (一)證人黎家平即被告之姊夫於偵查中證稱，共同被告張穎為
      其姑姑（謝碧雲）診療時，有給她藥（見他字卷第九十六
      頁訊問筆錄）；
    (二)證人林惠玲證稱；經被告之介紹，我及先生林炳賢、中風
      之婆婆林李寶釵均有至溫州街給張穎治療，三人都有「抓
      東西」，張穎說飯後吃即可，是告訴我們病症之後再給「
      藥」，我及婆婆均有服食（偵查卷第七八頁、七九頁訊問
      筆錄，本院九十年度易字第八０九號卷第一六０頁筆錄參
      照）；
    (三)證人呂麗莉證稱：我弟弟呂學文肝硬化在振興醫院住院，
      妹妹呂台英患乳癌，經甲○○介紹張穎替他們醫治，也有
      弄出藥丸、藥粉（偵查卷第八三、八四頁訊問筆錄，本院
      九十年度易字第八０九號卷第一四二至一四四頁筆錄參照
      ）；
    (四)證人呂學文證稱：張穎是在看完我病情後，再隔空抓一些
      藥粉，告訴我三餐飯後吞服，但我沒有吃（本院九十年度
      易字第八０九號卷第二一０、二一四頁筆錄參照）；
    (五)證人呂台英證稱：張穎說我有婦科方面疾病，有搓揉出藥
      粉，要我晚上九點以後服用，連續兩天，但後來因為看到
      魔術師之事就猶豫了（本院九十年度易字第八０九號卷第
      二一八頁筆錄參照）；
    (六)另有關已判決確定之共同被告張穎上開行為屬於醫療業務
      部分，經查：
      1.醫師法第二十八條所稱醫療業務之行為，係指以醫療行
        為為職業，不問是主要業務或附屬業務，凡職業上予以
        機會，為非特定多數人所為之醫療行為均屬之。又所謂
        醫療行為，除「一、未涉及接骨或交付內服藥品，而以
        傳統之推拿手法，或使用民間習用之外敷膏藥、外敷生
        草藥與藥洗，對運動跌打損傷所為之處置行為。二、未
        使用儀器、未交付或使用藥品，或未有侵入性，而以傳
        統習用方式，對人體疾病所為之處置行為」等行為不列
        入醫療管理外，其他凡以治療、矯正或預防人體疾病、
        傷害、殘缺為目的，所為之診察、診斷及治療行為，或
        基於診察、診斷結果，以治療為目的所為之處方、用藥
        、施術或處置行為均屬之。」（行政院衛生署八十二年
        十一月十九日衛署醫字第八二０七五六五六號公告，附
        於他字卷第三頁參照）；且醫療業務之認定，亦不以收
        取報酬為其要件。
      2.張穎以前揭方式取得交付給謝碧雲等人之「丸粒」或「
        粉末」，雖或因已服食，或因有所懷疑而丟棄，已無實
        物可資鑑驗其成份，惟張穎於八十九年十二月二十九日
        在時報週刊雜誌社以其所謂「隔空取藥」之方式「示範
        」其「醫療行為」所抓取給予現場人士之「藥粉」，經
        扣案送鑑定，檢出AristolochicacidI、Aristolochic
        acidII、Benzylbenzoate、α－Santalol及β－Santal
        ol成分，而Aristolochicacid（馬兜鈴酸）I及II存在
        於馬兜鈴科植物中、Benzylbenzoate存在於秘魯香膠（
        PeruBalsam）及妥路香膠（ToluBalsam）等植物樹脂中
        、α－Sa ntalol及β－Santalol二成份存在於檀香藥
        材中，有行政院衛生署藥物食品檢驗局九十年四月六日
        藥檢參字第九００三九四三號檢驗成績書可參。上開扣
        取物，固屬張穎所為「示範」之醫療行為，但此示範行
        為則與張穎治療病患謝碧雲等人之方式即診察、診斷病
        症，進而交付「藥物」之療程，並無不同，所取出之物
        ，亦確含有藥材成分，殊無疑義。則張穎先以所謂「人
        體透視」方式為病患診視（即相當於中醫所稱之望、聞
        、問、切等四個診斷步奏中之望診），再配合聞、問病
        患之主訴及疾病史（如證人呂麗莉證稱曾告知張穎其弟
        、妹得有何病症），最後則以所謂發功方式而搓揉出不
        明之丸粒或粉末，一如正統醫師般之「醫囑」如何服食
        ，張穎上開所為，要與基於診察、診斷結果，以治療為
        目的所為之「用藥」，並無異致，尚與傳統之民俗療法
        有別，自屬醫療業務之行為。則張穎所交付給病患謝碧
        雲等人服食之不明丸粒或粉末，其成份應亦如其前揭所
        為示範醫療行為經扣取者相仿，殆可確定。
      3.張穎不具醫師資格，業據張穎供述在卷，觀其於卷附大
        陸地區人民進入台灣地區旅行證申請書（見他字卷第七
        頁），就申請人資料「現職」一欄中載明其本職為「醫
        生」，經歷一欄則記載為「空軍四五八醫院主治醫師」
        ，再參以張穎在媒體訪問時亦稱自己係醫生，佯稱在中
        國大陸及美國有醫師執照，此據本院前審勘驗扣案之「
        民視電視錄影資料」、「民視異言堂提供檢察官之參考
        帶」錄影帶，製有九十年六月十八日勘驗筆錄足佐（見
        本院九十年度易字第八０九號卷原審卷第一六四頁以下
        ），則張穎來台既已對外宣稱係醫生，顯見其主觀上有
        執行醫療業務之意，又張穎自八十九年十二月二十八日
        來台僅約一週期間，即已替六位病患以上開方式診治，
        客觀上亦足認張穎有以醫療行為為職業（至於張穎究竟
        有無所謂之「特異功能」，可以「隔空取物」，容或有
        再討論、實驗鑑證之空間。惟張穎是否具有「特異功能
        」，可以「隔空取物」，此與張穎不具醫師資格，卻以
        實施上開診察方式、診斷結果，以治療為目的所為之「
        用藥」，而執行醫療業務行為無所關涉，不可不辨。張
        穎所為之所以觸法，其原因即在此，應予說明）。
    (七)張穎人所診療之病患，均由被告為之安排時間及地點，被
      告對外以張穎具有隔空抓藥之特異功能為宣傳，並以張穎
      在台聯絡人身分自居，此見之證人謝秀棋提供之「靈性之
      光」一書內印有「張大師在台委託人000000000
      0、0000000000謝小姐洽」可徵（證物袋外放
      ），此情復經證人馮志能於偵查中證稱，被告係張穎在台
      之委託人等語無訛（見他字卷第八十六頁訊問筆錄），則
      被告與張穎二人就張穎擅自執行醫療業務行為，存有犯意
      之聯絡及行為之分擔，已甚明確。
    而被告對於上開犯罪事實除於偵查時供稱「我確實有帶患癌
    症之姑母謝碧雲前往張穎處請其理療及治病，對謝碧雲也有
    空中取藥，張穎除治療謝碧雲外，尚有治療呂學文、林惠玲
    （他字卷第三十頁、第九十八頁反面、第一百頁訊問筆錄參
    照）外，另亦於本院行準備程序、審理時供承不諱（本院九
    十五年十二月十二日準備程序筆錄及同年月日審判筆錄參照
    ），是依前述七項補強證據已足資擔保被告於本院行準備程
    序、審理時所為上開任意性自白具有相當程度之真實性，而
    得使本院確信被告前述自白之犯罪事實確屬真實，從而依刑
    事訴訟法第一百五十六條第一項「被告之自白，非出於強暴
    、脅迫、利誘、詐欺、違法羈押或其他不正之方法，且與事
    實相符者，得為證據。」及第二項「被告之自白，不得作為
    有罪判決之唯一證據，仍應調查其他必要之證據，以察其是
    否與事實相符。」規定，本院自得依被告前述自白及各該補
    強證據認定被告確有為前述犯行，本件事證明確，被告之犯
    行堪以認定。
  二、論罪科刑之法律適用：
    (一)核被告張穎所為，係犯行為時醫師法第二十八條第一項前
      段之罪。
    (二)被告行為後，醫師法第二十八條已於九十一年一月十六日
      修正公布，同年月十八日生效。該條文第一項原規定之法
      定本刑「一年以上三年以下有期徒刑，得併科新台幣三萬
      元以上十五萬元以下罰金」，修正為「六個月以上五年以
      下有期徒刑，得併科新台幣三十萬元以上一百五十萬元以
      下罰金」。比較新舊法結果，以修正前之規定有利於上訴
      人。又被告行為後刑法於九十四年一月七日修正、九十四
      年二月二日由總統公布，並於九十五年七月一日施行。其
      中第二條第一項修正規定為「行為後法律有變更者，適用
      行為時之法律。但行為後之法律有利於行為人者，適用最
      有利於行為人之法律。」，此即從舊從輕原則。此條規定
      乃與刑法第一條罪刑法定主義契合，而貫徹法律禁止溯及
      既往原則，係規範行為後法律變更所生新舊法律比較適用
      之準據法，是刑法第二條本身雖經修正，但刑法第二條既
      屬適用法律之準據法，本身尚無比較新舊法之問題，應一
      律適用裁判時之現行刑法第二條規定以決定適用之刑罰法
      律。而被告行為時醫師法第二十八條第一項法定刑之罰金
      刑，依修正後刑法第三十三條第五款規定：「主刑之種類
      如下：五、罰金：新臺幣一千元以上，以百元計算之。」
      ，最低應科處新台幣一千元；然依被告行為時之刑罰法律
      ，刑法第三十三條第五款規定之罰金最低額一元計算，該
      罪之罰金刑最低額為銀元一元，若換算為新台幣，最低額
      僅為新台幣三元。因此，比較上述修正前、後之刑罰法律
      ，自以被告行為時之法律較有利於被告，自仍應以被告行
      為時之醫師法第二十八條第一項前段規定對被告論罪科刑
      。
    (三)被告與已經判決確定之張穎，有犯意聯絡及行為分擔，不
      論依修正前或修正後之刑法第二十八條規定，均為共同正
      犯，故適用修正後之刑法第二十八條規定對被告論以共同
      正犯，並無不利。
    (四)爰審酌被告其智識程度、品性、犯後尚能坦承犯行，態度
      良好等一切情狀，量處如主文所示之刑。末查被告前未曾
      受有期徒刑以上刑之宣告，此有台灣高等法院被告全國前
      案記錄表一紙附卷可憑，且有三歲之幼子待其撫養（本院
      卷內之之出生證明書參照），另被告也依檢察官之指示繳
      交新台幣五萬元予財團法人台灣更生保護會，充作公益（
      本院卷內之繳款收據參照），其經此偵查審判經過，自當
      知所警惕而無虞再犯，本院綜核各情認原審所為上開刑之
      宣告，已足策其自新，因認所宣告之刑，以暫不執行為適
      當，併諭知緩刑三年，以啟其自新。
參、其他：
    台北地檢署檢察官移送併辦之該署九十四年度偵字第二一一
    三七號，告訴人李崇仁告訴被告詐欺案件，因本件檢察官本
    來就未起訴被告涉有詐欺犯嫌（起訴書之證據並所犯法條欄
    參照），且上開併辦部分與本院前述對被告論罪科刑部分亦
    無任何裁判上一罪或實質上一罪之關係，自應將該併辦部分
    退回檢察官，應予說明。
據上論斷，應依刑事訴訟法第二百九十九條第一項前段、二百七
十三條之一第一項，九十一年一月十六日修正前醫師法第二十八
條第一項前段，刑法第十一條前段、刑法第二條第一項、第二十
八條、第七十四條第一項第一款，判決如主文。
本案經檢察官侯少卿到庭執行職務
中　　華　　民　　國　　96　　年　　1 　　月　　9 　　日
　　　　　　　　　刑事第十一庭  法　官　葉建廷
以上正本證明與原本無異。
檢察官、被告如不服本判決，應於判決送達後10日內，向本院提
出上訴狀。
　　    　　　　　　　　　　  　書記官　林碧華
中　　華　　民　　國　　96　　年　　1 　　月　　9 　　日
附錄本案論罪科刑法條全文：
九十一年一月十六日修正前醫師法第二十八條：
未取得合法醫師資格，擅自執行醫療業務者，處一年以上三年以
下有期徒刑，得併科新臺幣三萬元以上十五萬元以下罰金，其所
使用之藥械沒收之。但合於左列情形之一者，不在此限：
一、在中央衛生主管機關認可之醫院，於醫師指導下實習之國內
    醫學院、校學生或畢業生。
二、在醫療機構於醫師指示下之護士、助產士或其他醫事人員。
三、合於第十一條第一項但書規定者。
四、臨時施行急救者。
犯前項之罪因而致人傷害或死亡者，應依刑法加重其刑至二分之
一，並負損害賠償之責。
